【裁判字號】    97,交聲,167
【裁判日期】    971225
【裁判案由】    違反道路交通管理處罰條例聲明異議
【裁判全文】
臺灣新竹地方法院交通事件裁定         97年度交聲字第167號
移送機關即
原處分機關  交通部公路總局新竹區監理所
異  議  人
即受處分人  甲○○
上列異議人即受處分人因違反道路交通管理處罰條例案件，對於
交通部公路總局新竹區監理所民國97年5月8日竹監自字第裁50－
E00000000 號違反道路交通管理事件裁決書處分，聲明異議，本
院裁定如下：
    主  文
原處分撤銷。
甲○○不罰。
    理  由
一、異議意旨略以：
（一）異議人即受處分人甲○○（下稱異議人甲○○）於民國97
      年1月22日晚間8時50分許，行經西濱公路南下鳳鼻隧道口
      前之路口等待綠燈左轉時，才發現後方有警車在閃大燈，
      車速滿快並有鳴警報聲示意要伊停車，伊便直行至隧道口
      前停車，下車後員警問伊有無喝酒，伊表示沒有喝，員警
      再要求伊拿出行照駕照查看，伊問員警何事，員警回說伊
      在66.5公里路口闖紅燈，伊當場表示未闖紅燈，員警便回
      警車內拿出錄音機開始錄音，並表示如對此罰單有異議可
      提出申訴，當員警開完罰單後，伊再次表示其未違規，亦
      未在罰單上簽名，員警將其行照、駕照歸還後便離開，並
      未將罰單交付（其當時並無拒收罰單），事後也無再通知
      繳納罰鍰。
（二）又員警於申訴回覆說明目睹伊車速很快闖紅燈，但當時伊
      車速係在限制內行駛，且當時行駛該路段之車輛不只有伊
      所駕駛之車輛，況當天該路段之路燈大部分未開啟，員警
      如何證明係伊開車闖紅燈；員警復表示在伊停車受檢時，
      已闖第2 個紅燈，但西濱公路南下66.5公里至鳳鼻隧道前
      只有2個路口有紅綠燈，伊都未闖紅燈，何謂已闖第2個紅
      燈；員警再表示伊揚言要找人關說，但當時伊並無說過此
      話，員警說法有出入，故對本件之裁決事件甚難甘服，為
      此狀請撤銷原處分云云。
二、原處分意旨略以：異議人甲○○駕駛其所有車號LQ－6022號
    自用小客車於97年1月22日晚間8時55分許在新竹縣新豐鄉○
    ○○路66.5公里處，為新竹縣政府警察局竹北分局員警填掣
    竹縣警交字第E00000000號違反道路交通管理事件通知單（
    下稱舉發通知單），當場舉發其：「 闖紅燈（直行）」。
    異議人甲○○不服舉發，於97年2 月29日向交通部公路總局
    新竹區監理所（下稱新竹區監理所）提出陳述，經新竹區監
    理所於97年3月5日以竹監自字第0972500514號函請原舉發單
    位即新竹縣政府警察局竹北分局說明，而經新竹縣政府警察
    局竹北分局於97年4 月24日以北警交字第0975002333號函覆
    略以：「…說明二、本案經查甲○○君駕駛LQ－6022號自小
    客車，於97年01月22日20時55分，在本轄新豐鄉○○○路南
    下66.5 K路口，行經有燈光號誌管制之交岔路口時，速度很
    快闖紅燈（直行），為本分局員警執行巡邏兼取締交通違規
    勤務，目睹、開啟巡邏車警示燈、鳴警報器在後尾追，示意
    停車受檢，至南下鳳鼻隧道口將該車攔停（此時該車已闖第
    2 個紅燈違規行為），惟駕駛人甲○○君表示未違規、態度
    不佳，且揚言要找人關說等等，經告知違規事實，依法以竹
    縣警交字第E00000000號違規通知單告發並無違誤，…。」
    等情，再經新竹區監理所於97年4月30日以竹監自字第09735
    01306 號函覆異議人甲○○其違規事實舉發無誤，並請依規
    繳納罰鍰。惟異議人甲○○對於上開函覆仍有不服，新竹區
    監理所遂於97年5月8日，依據舉發之違規事實及違反道路交
    通管理處罰條例第53條第1項暨違反道路交通管理事件統一
    裁罰基準及處理細則第43條、第44條及第67條等規定，掣開
    竹監自字第裁50－E00000000 號違反道路交通管理事件裁決
    書（下稱裁決書），認異議人甲○○於97年1月22日晚間8時
    55分許，在新竹縣新豐鄉○○○路66.5公里處，有「一、駕
    車行經有燈光號誌管制之交岔路口闖紅燈。」違規行為，裁
    罰異議人甲○○罰鍰新臺幣（下同）3,600 元整；併依同條
    例第63條第1項第3款規定記違規點數3 點；上開裁決書於同
    日由異議人甲○○臨櫃簽收，嗣異議人甲○○於97年5 月12
    日具狀聲明異議。
三、按犯罪事實應依證據認定之，無證據不得推定其事實；不能
    證明被告犯罪或其行為不罰者，應諭知無罪之判決，刑事訴
    訟法第154條第2項、第301條第1項分別定有明文。又認定不
    利於被告之事實，須依積極證據，苟積極證據不足為不利於
    被告事實之認定時，即應為有利於被告之認定，更不必有何
    有利之證據；且事實之認定，應憑證據，如未能發現相當證
    據，或證據不足以證明，自不能以推測或擬制之方法，以為
    裁判基礎；而認定犯罪事實所憑證據，雖不以直接證據為限
    ，間接證據亦包括在內；然而無論直接或間接證據，其為訴
    訟上之證明，須於通常一般之人均不致有所懷疑，而得確信
    其為真實之程度者，始得據為有罪之認定，若其關於被告是
    否犯罪之證明未能達此程度，而有合理性懷疑之存在，致使
    無從形成有罪之確信，根據「罪證有疑，利於被告」之證據
    法則，即不得遽為不利被告之認定，亦分別有最高法院30年
    上字第816 號、40年臺上字第86號、76年臺上字第4986號等
    判例可資參照。而依道路交通管理處罰條例第89條規定，法
    院受理有關交通事件，準用刑事訴訟法之規定，是前開規定
    自得準用於本件聲明異議案件。據此，於法院受理交通異議
    案件時，如依現存證據無法為不利於異議人之認定，亦即依
    現存證據無法認定異議人有為違規之事實存在時，即應為不
    罰之裁定。次按道路交通案件處理辦法第20條前段規定，交
    通法庭認為聲明異議有理由或聲明異議雖無理由而原處分不
    當或違法者，應以裁定將原處分經聲明異議部分撤銷，並自
    為裁定。從而法院自得依職權審認原處分有無不當或違法之
    情形，非必受當事人主張之拘束，合先敘明。
四、經查：
    訊據異議人甲○○否認有闖紅燈之違規行為，其於本院97年
    5 月28日調查時辯稱：伊平常很遵守交通規則，本件當時伊
    是在路口等紅綠燈準備左轉，員警就從伊後方很遠的地方開
    警示燈及大燈，靠過來要伊停車，伊將車開到隧道右邊停車
    後，員警再向伊拿證件查看，詢問員警何事，員警就說伊闖
    紅燈，並將其證件拿過去開紅單，伊當場就跟員警說其沒有
    闖紅燈，不在紅單上簽名，並沒有說不領紅單，但員警僅將
    其證件歸還後就離開現場，沒有告知該紅單事後會寄給伊，
    伊係後來換駕照時才知道有這張罰單等語（見本院卷第18至
    20頁）。經查：
（一）證人楊啟鴻即新竹縣政府警察局竹北分局新豐分駐所員警
      於本院上開調查時結證稱略以：他係本件舉發異議人甲○
      ○違規闖紅燈之員警，當時他正在路邊閃警示燈執行舉發
      ，他係看到異議人甲○○車子直行後約10秒，他才鳴警示
      器、廣播從後方慢慢尾隨，因為怕異議人甲○○會慌張而
      撞倒別人，且據他所知西濱公路上共有3 個紅綠燈，異議
      人甲○○即闖紅燈2次，第1次闖紅燈應該在鳳鼻隧道南下
      約在62點多公里處那裡，至於第2次闖紅燈應該約在66.5
      公里處，當天與他執勤之義警陳秋鴻也有看到，他係在看
      到異議人甲○○第2 次違規闖紅燈時才開單舉發等語（見
      本院卷第18頁背面、第19頁），並提供其製作之查證報告
      書、現場繪製圖各1份及事後拍攝之現場照片2張等資料加
      以佐證（見本院卷第23、25、26頁）。
（二）證人陳邱鴻即本件與證人楊啟鴻警員共同執勤之義警於本
      院上開調查時賜結證稱略以：他對於本件交通違規事件印
      象很深刻，當時他們在西濱公路小路支線上查看有無闖紅
      燈之違規情形，那時紅燈已經亮了，隔沒多久就有1 輛小
      客車順順的一直開過去，速度不會很快，他非常確定，因
      為那時就只有這1 輛車子，不可能會有誤認、誣指之情形
      ，楊啟鴻警員就開警車前往攔停，並且鳴放警笛及使用擴
      音器叫汽車駕駛人即異議人甲○○靠路邊停車，但異議人
      甲○○好像沒有聽到，一直到鳳鼻隧道旁邊50公尺左右才
      停下，問他們有何事情，楊啟鴻警員便告知其闖紅燈，但
      異議人甲○○一直否認，而當楊啟鴻警員要將開好之罰單
      交給異議人甲○○時，異議人甲○○說不承認且不收單子
      ，等楊啟鴻警員再拿錄音機要錄音時，異議人甲○○便不
      說話，後來楊啟鴻警員就跟異議人甲○○說伊可以不收單
      子，如有異議可以去申訴，至於在鳳鼻隧道前還有1 個紅
      綠燈，但那時係綠燈，異議人甲○○本件僅有違規闖紅燈
      1 次（該路段異議人甲○○所經過之第1 組紅燈）等語（
      見本院卷第20頁背面、第21頁）。
（三）本院復經檢視、比對上開證人楊啟鴻警員所提出之查證報
      告書、現場繪製圖各1份、事後拍攝之現場照片2張及本院
      97年6月5日上午11時公務電話紀錄內容（見本院卷第24頁
      ）等資料後，可知本件舉發地點即西濱公路南下車道前之
      路段設有2 組紅綠燈號誌，其中第1 組紅綠燈號誌係在舉
      發員警所繪製現場圖所載「違規人第一次違規地點」、第
      2 組紅綠燈則係在所載「違規人第二次違規地點」之處（
      即在鳳鼻隧道入口處前方不遠處），有員警所繪製之現場
      圖1 紙附卷可佐（見本院卷第26頁），且該2 組紅綠燈號
      誌為連續式號誌（即燈號均相同，沒有秒差），非分斷式
      號誌等情，至前揭事後拍攝之編號第2 號現場照片所記載
      之地點為西濱公路南下67.3公里，雖與本件舉發通知單所
      記載之違規地點為西濱公路南下66.5公里，兩者並不相致
      ，究其原因乃係西濱公路上並沒有詳細的里程數記載，員
      警於舉發通知單上僅能記載大概之距離，而前揭事後拍攝
      之編號第2 號現場照片所記載之距離係依據警用巡邏車上
      之里程表所顯示之里程數，故兩者才會有所不同，而
      本件違規地點仍應以舉發通知單上所記載之里程數為依據
      等情，亦有本院97年11月26日上午9 時50分公務電話紀錄
      內容可資參考（見本院卷第28頁）。
（四）惟就異議人甲○○本件闖紅燈違規行為部分，據證人楊啟
      鴻警員於本院上開調查時之相關證述及本院97年11月26日
      上午9 時50分公務電話紀錄內容所示，可知係舉發異議人
      甲○○第2 次之闖紅燈違規行為（即上開所稱之第2 組紅
      綠燈），亦即證人楊啟鴻警員認定異議人甲○○係於前揭
      事後拍攝之編號第2號 現場照片所示之地點有闖紅燈之違
      規行為，然證人陳邱鴻於本院上開調查時卻證稱異議人甲
      ○○於上開地點並無闖紅燈之違規行為，是依證人楊啟鴻
      警員、陳邱鴻等人於本院調查時所為相迥異之證述，已足
      認本件違規事故之舉發，尚有疑義，未臻明確；此外復無
      其他證據資料足資佐證異議人甲○○有為本件闖紅燈之違
      規行為，是本院尚無從得異議人甲○○於前揭事後拍攝之
      編號第2 號現場照片所示之地點（即第2 組紅燈處）確有
      為本件闖紅燈違規行為之確信。
（五）再者，證人楊啟鴻警員、陳邱鴻等人雖於本院上開調查時
      均一致證稱異議人甲○○於同日（即97年1 月22日）在前
      揭事後拍攝之編號第1 號現場照片所記載之地點（即第1
      組紅綠燈）亦有闖紅燈之違規行為等語（見本院卷第18頁
      背面、第19頁背面），惟按道路交通管理處罰條例第90條
      前段規定，違反道路交通管理處罰條例之行為，自行為成
      立之日起；行為有連續或繼續之狀態者，自行為終了之日
      起，逾3 個月不得舉發，揆諸其立法目的在避免法律關係
      遲不確定致生法秩序不安定之結果，並同時保障人民權益
      。是舉發機關如認異議人甲○○涉有第1 次闖紅燈違規行
      為，應自違規行為之成立日起算3 個月期間內舉發。然自
      異議人甲○○所涉第1 次闖紅燈違規行為之成立日即97年
      1 月22日起算至迄今，顯已逾3 個月期間，依上開規定應
      屬不得舉發，況原處分機關所為之處分本未及於異議人甲
      ○○此部分之違規行為，本院自無須加以審酌，併予敘明
      。
五、綜上，本件舉發機關所依憑之事證尚無使本院認定異議人甲
    ○○確有為本件違規事實之確信，而本院遍查卷內相關資料
    亦無從認定異議人甲○○有為本件違規事實之證據，從而異
    議人甲○○有無為本件舉發通知單所載之違規行為即有疑義
    ，是依上開說明，本於罪疑為輕原則，自應對異議人甲○○
    為有利之認定，從而本件新竹區監理所此部分所為之處分即
    有認事用法之違誤，故異議人甲○○上開所辯有理由，本院
    自應將原處分撤銷，並諭知異議人甲○○不罰。
六、據上論斷，依道路交通案件處理辦法第20條前段，裁定如主
    文。
中    華    民    國    97    年    12    月    25    日
            臺灣新竹地方法院交通法庭
                              法  官  劉兆菊
以上正本證明與原本無異。
如不服本裁定，應於裁定送達後5日內向本院提出抗告狀。
中    華    民    國    97    年    12    月    25    日
                              書記官  蕭汝芳


司法院資訊處製作；財團法人民間司法改革基金會備份。
